【裁判字號】    90,台上,2411
【裁判日期】    901227
【裁判案由】    請求給付繼承款事件
【裁判全文】
最高法院民事判決                                九十年度台上字第二四一一號
    上  訴  人  丁 ○ ○
    訴訟代理人  王昧爽律師
    被 上訴 人  丙○○○
                甲 ○ ○
                乙 ○ ○
    共      同
    訴訟代理人  任    順律師
右當事人間請求給付繼承款事件，上訴人對於中華民國九十年五月八日台灣高等法院
第二審更審判決（八十七年度上更(一)字第四八一號），提起上訴，本院判決如左：
    主  文
原判決廢棄，發回台灣高等法院。
    理  由
本件上訴人依民法第一千一百四十六條第一項及台灣地區與大陸地區人民關係條例（
下稱兩岸關係條例）第六十七條第一項、第四項之規定，請求：(一)、確認上訴人對於
被繼承人孟憲馥之遺產有繼承權存在，應繼分為新台幣（下同）二百萬元。(二)、被上
訴人應連帶給付上訴人二百萬元及自訴狀繕本送達翌日起之法定遲延利息。原審維持
第一審所為上訴人敗訴之判決，駁回其上訴，係以：上訴人所提出大陸地區石家庄市
公證處九四石證民字第四五四二號公證書記載：「茲證明丁○○（女，一九四七年十
二月十五日出生，現住河北省辛集市市七號）于一九九四年八月十九日來到我處
，在我的面前，在前面『聲明書』上蓋章」，而上訴人於該「聲明書」內稱：「我叫
丁○○，原名孟慶劍……我是在台灣省已故的孟憲馥女兒」云云，既僅係上訴人自己
述其身世之記載，該第四五四二號公證書即屬認證性質之文書，就上訴人是否為孟
憲馥之女，並不具證明力。上訴人另提出之九四石證民字第四三四八號公證書固記載
：「經調查，茲證明孟憲馥（又名孟仲芳、孟子章，男，一九七九年六月二十五日在
台灣省死亡，生前住台灣省台北縣永和市○○路六六六巷二十一號）的配偶和直系親
共有以下八人……配偶：尚書申，一九○七年十一月二十六日出生，一九八六年十二
月二十五日死亡。長女：孟小清，現查無下落，次女：孟小俊，現查無下落。長子孟
慶珩，現查無下落。三女：丁○○（原名孟慶劍），一九四七年十二月十五日出生，
……」等語，然孟憲馥在台灣何時死亡，顯非大陸地區公證員查證所得，故該公證書
記載上訴人為孟憲馥之三女，係經調查之結果，已非無疑。縱經函請財團法人海峽交
流基金會（下稱海基會）轉大陸海協會查詢上述第四三四八號及第四五四二號公證書
是否真正，由海基會於民國八十四年十二月三十日以（八四）海仁（法）字第一○六
八七號函附河北省公證員協會九五冀字第○二號函覆：「據河北省公證員協會八十四
年十二月七日（九五）冀字第三號函告，略以前揭公證書所列當事人孟憲馥（仲芳、
孟子章）及其父孟老萬、母孟蕭民（按係「氏」之誤）配偶尚書申、三女丁○○（孟
慶劍）姓名屬實，丁○○確係孟憲馥之女，以上事實有證人證言及其他證據證明。而
原配偶孟譚氏及子女孟小清、孟小俊、孟慶珩姓名係申請人丁○○提供，現查無下落
」等語，但公證書上所稱事實「有證人及其他證據證明」，並未敘明公證書製作之流
程，及是否經實際調查，暨所據之證據為何，可見上開二件公證書製作之程序草率，
難以證明上訴人即為孟憲馥之女。嗣後再囑託海基會向河北省公證員協會查詢關於記
載上訴人身分之大陸地區公證書製作流程及有無經過調查等項，據海基會於八十六年
二月二十二日以（八六）海仁（法）字第○一六三七號函檢送大陸河北省公證員協會
八十六年二月三日查覆函影本所載：「二調查經過及出證情況。……在村中召集有知
情老人孟憲黃、孟慶利和村干（幹）部張國六、孟祥奇等人參加座談會，查清了孟憲
馥及其家庭的基本清況……。」等情，仍屬公證人依據他人所傳述而記載於公證書之
傳聞證據，實際上並未對各該證人所述予以調查，亦難逕予採信。至上訴人提出之九
五石民證字第一三八六、一三八七號公證書中所載證人田喜愛、賀勤勞所為之書面證
述略稱：在三十六年至三十八年間，與妻尚書申居住在北京市大安營十一號，生有一
女名孟慶劍云云，均未經海基會驗證，即不得推定為真正，自無證據能力。又上訴人
另提出第一四三四號公證書內記載：丁○○聲明保有被繼承人孟憲馥所有之「黃字第
一號契約」、「開源公司收據」、「股款臨時收據」及孟憲馥之印章乙枚等語，核諸
孟憲馥並無孟子章之別名，該「股款臨時收據」上卻載：「孟子章交來股款……」，
尚有不符；縱前揭書據及印章均為孟憲馥所有，然該物件均非屬較須保密之文件，倘
上訴人確為孟憲馥之三女，並曾在北京生活，上訴人留存生父之證明文件，當不致僅
有收據、契約或印章等較為「見外」之證物，上訴人據其持有收據、契約、印章等文
件證明其為孟憲馥之女，顯有不足。綜上所述，並無足夠之證據證明被上訴人之被繼
承人孟憲馥曾於三十五、六年間在大陸地區與尚書申同居，生有一女，名為孟慶劍，
經改名為丁○○，而由孟憲馥撫育之事實，上訴人以其係孟憲馥之合法繼承人，對被
上訴人為本件之請求，自屬不應准許等詞，為其判斷之基礎。
查原法院既曾函請海基會查明有關記載上訴人身分之大陸地區公證書製作流程及有無
經過調查等事，並經海基會於八十六年二月二十二日以（八六）海仁（法）字第○一
六三七號函檢送大陸河北省公證員協會八十六年二月三日查覆函一件，內載：「……
二調查經過及出證情況。……在村中召集了有知情老人孟憲黃、孟慶利和村干（幹）
部張國六、孟祥奇等人參加座談會，查清了孟憲馥及其家庭的基本情況……三綜上所
述，可以證明，丁○○確係孟憲馥、尚書申之女，石家庄市公證處出具的公證書事實
清楚，證據充足，辦證程序也符合公證暫行條例的規定」等語（見原法院上字卷一○
二頁至一○五頁），能否謂前述第四五四二、四三四八號公證書之內容均憑傳聞證據
所作成而全屬虛妄﹖亟待澄清。其次，付款收據、印章等件，衡之經驗法則，均屬與
個人關係密切之物，苟非至親，似難合法取得。原審為相反之認定，謂：系爭「開源
公司收據」、「股款臨時收據」及孟憲馥之印章均為較「見外」之證物，上訴人據以
證明其為孟憲馥之女，顯有不足云云，亦屬可議。再者現今科學技術甚為發達，兩造
既不爭執孟憲馥猶有親生子女在大陸（見一審卷七○頁「公務人員履歷表」「親屬」
欄之記載），倘上訴人與孟憲馥具有親生父女關係，似非不可經鑑定得知，原審未遑
詳為調查，逕為不利於上訴人之認定，難謂已盡審理之能事。此外關於證人田喜愛、
賀勤勞所為之證言，原審未依兩岸關係條例第八條之規定囑託海基會為必要之調查，
逕認渠等之證詞無證據能力，尤欠允洽。上訴論旨，指摘原判決為不當，聲明廢棄，
非無理由。如上訴人得請求被上訴人為金錢之給付，被上訴人應「連帶給付」之依據
何在﹖果上訴人對孟憲馥之遺產有繼承權存在，其「應繼分」之多寡，應依民法規定
決之。至兩岸關係條例第六十七條第一項所定之「二百萬元」，係屬限制大陸地區人
民繼承遺產「所得財產總額」之規定，核與「應繼分」迥不相侔，何以上訴人竟聲明
確認其「應繼分為二百萬元」﹖其真意為何﹖案經發回，宜併注意及之。
據上論結，本件上訴為有理由，依民事訴訟法第四百七十七條第一項、第四百七十八
條第一項，判決如主文。
中      華      民      國     九十     年     十二     月    二十七    日
                              最高法院民事第七庭
                                  審判長法官  蘇  茂  秋
                                        法官  徐  璧  湖
                                        法官  朱  建  男
                                        法官  李  慧  兒
                                        法官  劉  延  村
      右正本證明與原本無異
                                              書  記  官
中      華      民      國     九十一   年      一      月      九      日


司法院資訊處製作；財團法人民間司法改革基金會備份。
